【裁判字號】    94,訴,1308
【裁判日期】    950504
【裁判案由】    偽造文書等
【裁判全文】
臺灣臺北地方法院刑事判決      九十四年度訴字第一三０八號
公  訴  人  臺灣臺北地方法院檢察署檢察官
被      告  乙○○
選任辯護人  張迺良律師
            李振華律師
上列被告因偽造文書等案件，經檢察官提起公訴（九十四年度偵
緝字第五五三號），本院判決如下：
    主  文
乙○○行使偽造私文書，足以生損害於他人，處有期徒刑壹年。
附表所示之偽造印章及偽造印文均沒收。
    事  實
一、緣民國六十五年一月十四日時任「祭祀公業林成祖、林秀俊
    、林海籌、林春記、林三合等五祭祀公業」（下稱「林成祖
    等五堂號祭祀公業」）之管理人林跳（已歿），授權臺北市
    內湖區住宅公用合作社理事主席林君穆（已歿），與建商蘇
    學航（已歿）就祭祀公業坐落於臺北市○○區○○段五小段
    第四十六地號等三十二筆（重劃前為七十七筆）土地簽訂合
    建契約書，嗣後蘇學航於六十九年十二月二十二日將上開土
    地合建契約權利轉讓予乙○○。詎乙○○於八十六年十月間
    ，明知上開二份契約，均未經「林成祖等五堂號祭祀公業」
    派下員大會同意，而無法就該等土地合建，適經他人介紹戊○○有意投資開發土地，乙○○因認有機可趁，竟意圖為自
    己不法之所有，而基於偽造私文書復持以行使之犯意以及詐
    欺取財之概括犯意，先於八十七年初帶同戊○○前去「林成
    祖等五堂號祭祀公業」位於臺北縣板橋市○○○路○段六十
    七號三樓之辦公室，介紹戊○○與該祭祀公業管理人丙○○
    認識，經戊○○向不知情之丙○○確認祭祀公業為上開土地
    之所有權人後，戊○○即向乙○○表達投資開發意願，乙○○即向戊○○佯稱願將六十九年由蘇學航處所受讓之祭祀公
    業土地合建權利轉讓云云，致戊○○因而陷於錯誤，誤認該
    等土地確經祭祀公業同意合建且具開發價值，乙○○乃於下
    述時間為後述犯行：
（一）八十七年三月十六日，戊○○尋得合夥人甲○○及丁○○
      後，由戊○○代表合夥人甲○○與乙○○就祭祀公業上開
      土地合建權利簽定土地合夥契約書，並由戊○○支付履約
      保證金新臺幣（下同）一百五十萬元，再交付由合夥人丁○○開立之支票三百五十萬元，合計五百萬元予乙○○收
      受。
（二）九十年十月間，乙○○再以工業廠房、辦公大樓難以出售
      ，應保留住宅用地，放棄工業用地而更換合建契約為由，
      要求戊○○提供八十萬元運作打點費予祭祀公業管理人丙○○，戊○○不疑有他，乃於九十年十月二十七日下午，
      在臺中市○○路西餐廳，當面交付八十萬元現金予乙○○
      收受。
（三）九十一年六月間，戊○○繕打簽名人欄空白之讓渡書交予
      乙○○，另於九十一年九月十五日，戊○○交付簽名人欄
      空白之合建契約書予乙○○，並要求乙○○將讓渡書及合
      建契約書持交祭祀公業管理人丙○○用印，乙○○旋於九
      十一年九月十五日至同年月十八日間某時，在臺灣地區不
      詳地點，利用不知情之成年人偽造附表編號一、二號所示
      印章後，乙○○即持以蓋用於合建契約書及讓渡書上，而
      偽造如附表編號三至六號所示之偽造印文，並於九十一年
      九月十八日，在臺北市○○○路天成飯店內，持上開偽造
      之合建契約書及讓渡書交付予戊○○而行使之，用以表示
      「林成祖等五堂號祭祀公業」同意以其所有之臺北市○○
      區○○段第五小段一五八、一五九地號住宅土地與乙○○
      合建，以及「林成祖等五堂號祭祀公業」管理人丙○○見
      證乙○○將該二筆土地合建權利讓與戊○○之意思表示，
      均足以生損害於該祭祀公業、丙○○及戊○○；乙○○並
      向戊○○偽稱合建之範圍已完成更換，放棄工業用地部分
      ，僅保留上開住宅區部分云云，並要求須再提供運作費三
      百萬元予丙○○，以促其儘速配合申請土地鑑界，使戊○○陷於錯誤，於同日在臺北市○○○路之天成飯店內，交
      付金額三百萬元之臺支支票予乙○○收受。
（四）九十二年農曆春節前，乙○○復向戊○○詐稱，若於年前
      送禮予祭祀公業，丙○○將念於情份，儘速配合，再使戊○○陷於錯誤，乃於九十二年二月十三日委由王兩進電匯
      二十八萬元至乙○○第一商業銀行彰化分行帳戶（帳號：
      00000000000號），惟乙○○卻再佯稱尚須二
      百萬元運作費，祭祀公業即可配合辦理鑑界事宜，戊○○
      因而又於九十二年四月十五日存入二百萬元至乙○○前揭
      帳戶，乙○○共詐得一千一百零八萬元，嗣於九十二年四
      月二十五日上午九時，戊○○聽信乙○○之邀約，至板橋
      火車站前欲共赴祭祀公業辦公室參加會議，及至中山地政
      事務所辦理申請鑑界手續，惟至同日上午十一時，未見乙○○赴約，且自此失去聯絡，戊○○始知受騙。
二、案經戊○○訴由法務部調查局臺北市調查處報告臺灣士林地
    方法院檢察署檢察官呈請臺灣高等法院檢察署檢察長令轉臺
    灣臺北地方法院檢察署檢察官偵查起訴。
    理  由
甲、程序部分
一、按檢察官職司追訴犯罪，就審判程序之訴訟構造言，檢察官
    係屬與被告相對立之當事人一方，偵查中對被告以外之人所
    為之偵查筆錄，或被告以外之人向檢察官所提之書面陳述，
    性質上均屬傳聞證據。自理論上言，如未予被告反對詰問、
    適當辯解之機會，一律准其為證據，似有違當事人進行主義
    之精神，對被告之防禦權亦有所妨礙；然而現階段刑事訴訟
    法規定檢察官代表國家偵查犯罪、實施公訴，必須對於被告
    之犯罪事實負舉證之責，依法其有訊問被告、證人及鑑定人
    之權，證人、鑑定人且須具結，而實務運作時，偵查中檢察
    官向被告以外之人所取得之陳述，原則上均能遵守法律規定
    ，不致違法取供，其可信性極高，為兼顧理論與實務，乃於
    修正刑事訴訟法時，增列第一百五十九條之一第二項，明定
    被告以外之人（含被害人、證人等）於偵查中向檢察官所為
    陳述，除顯有不可信之情況者外，得為證據（最高法院九十
    三年度台上字第二三九七號判決參照）。查證人楊崇禎、丁○○偵查中之證述及證人丙○○於檢察官訊問時之證述，本
    院審酌其等證述，並無顯不可信之特別情形，且其等均係具
    結後始行作證，有其等結文在卷可稽（見九十四年偵緝字第
    五五三號卷第九五、九六、一０八頁），足資擔保應無編織
    誣陷被告之疑，則揆諸前開法文及最高法院判決意旨，其等
    證述自有證據能力。
二、次按最高法院九十三年度台上字第三五三三號判決要旨：刑
    事訴訟法第一百五十九條第一項雖規定，被告以外之人於審
    判外之言詞或書面陳述，除法律有規定外，不得作為證據。
    惟同法第一百五十九條之五第二項已規定，當事人、代理人
    或辯護人於法院調查證據時，知有第一百五十九條第一項不
    得為證據之情形，而未於言詞辯論終結前聲明異議者，視為
    有前項之同意（指同條第一項之同意作為證據）。此乃第一
    百五十九條第一項所容許，得作為證據之例外規定之一。經
    查本案被告、檢察官、選任辯護人於言詞辯論終結前，均未
    就證人林燮宗、林豐茂之調查局詢問筆錄主張有刑事訴訟法
    第一百五十九條第一項不得為證據之情形，本院審酌證人陳
    述時之情況，核無違法取證或其他瑕疵，認為以之作為證據
    為適當，是參照上開最高法院判決要旨及法律規定，本案上
    開經調查之證據均有證據能力，合先敘明。
乙、實體部分
一、訊據被告乙○○雖坦承於六十九年由案外人蘇學航受讓「林
    成祖等五堂號祭祀公業」之合建權利後，於八十七年一月間
    帶同告訴人前去丙○○辦公室討論土地開發處理事宜，並於
    八十七年三月十六日由告訴人代表合夥人甲○○與其簽訂土
    地合夥契約書後，告訴人曾於八十七年交付五百萬元、九十
    一年交付三百萬元及九十二年交付二百二十八萬元之事實，
    惟矢口否認有何行使偽造私文書或詐欺取財之犯行，並辯稱
    ：(一)告訴人於八十七年一月前去丙○○辦公室時，即已當面
    向丙○○查證伊由蘇學航處所受讓之合建契約係屬真正，始
    會在八十七年三月十六日與伊簽訂土地合夥契約書，且依該
    合夥契約書已約定告訴人與其合夥人丁○○、甲○○須支付
    伊保證金五百萬元，然告訴人等雖曾交付一百五十萬元及三
    百五十萬元遠期支票，但其中有一百五十萬元遠期支票退票
    ，經丁○○於八十八年五月二十八日以一百五十萬元臺灣銀
    行支票換回已退票之上開同額支票，該五百萬元是屬於保證
    金性質，伊本來就有權收取，嗣於八十八年底，伊與丁○○
    、甲○○在中和餐廳與祭祀公業管理人丙○○見面，約定以
    原本要合建的部分工業區土地約四千三百坪出售予甲○○，
    買賣總價金約二十餘億元，並約好八十八年十二月底簽約，
    但於簽約當日伊與丙○○依約到中和餐廳要簽約，然甲○○
    等人未依約前來，後來即不了了之，是由簽訂土地合夥契約
    書之經過及該五百萬元交付過程，足認伊無詐欺取財之故意
    。(二)伊未曾於九十年十月二十七日在臺中市○○路某西餐廳
    收受告訴人所交付之八十萬元現金，且告訴人指訴交付原因
    乃係以工業廠房、辦公大樓難以出售，應保留住宅用地放棄
    工業用地而更換合建契約需支付運作打點費予丙○○為由，
    然依據八十七年三月十六日之土地合夥契約書之約定，屬於
    住宅用地之臺北市○○區○○段五小段第一五八、一五九地
    號土地，本即約定由伊自行處理，不屬於合夥契約之範圍，
    自不可能有更換合建契約之事。(三)九十一年六月間伊應告訴
    人要求，在空白讓渡書上蓋用伊個人私章，而九十一年九月
    十五日，告訴人又在天成飯店拿空白契約書給伊蓋章，伊蓋
    完個人私章後，告訴人即將空白契約書取回，九十一年九月
    十八日伊與告訴人及建築師在天成飯店談合建的事，告訴人
    中間離開約一小時後返回，即交付三百萬元臺灣銀行支票予
    伊，並要求要分一百萬元，因告訴人急需索款，告訴人乃為
    伊刻印並帶伊前去臺灣銀行開立帳戶後，將三百萬元臺灣銀
    行支票兌現，伊並立即提領現金一百萬元分予告訴人，伊直
    到檢察官傳喚時才發覺讓渡書及空白契約書上竟蓋有如附表
    編號三至六號所示之印文，伊不知該等印文為何會出現在讓
    渡書及空白契約書。(四)九十二年二月十四日王兩進匯款二十
    八萬元予伊，伊亦依告訴人要求於同日由第一商業銀行彰化
    分行轉帳六萬元至告訴人指定之弟媳謝麗束帳戶內。(五)九十
    二年四月十五日告訴人又匯款二百萬元，但於九十二年四月
    十七日，告訴人即又要求伊北上至板橋市第一商業銀行華江
    分行提領現金一百萬元給告訴人，告訴人並說匯款二百萬元
    只是要給金主看，伊未詐欺告訴人云云。經查：
（一）六十五年一月十四日任「林成祖等五堂號祭祀公業」之管
      理人林跳授權林君穆，與蘇學航就坐落於臺北市○○區○○段五小段四十六號等三十二筆土地簽定合建契約書，嗣
      後蘇學航於六十九年十二月二十二日將上開土地合建契約
      權利轉讓予被告，有上開六十五年一月十四日合建契約書
      及六十九年十二月二十二日合建契約書分別在卷可稽（見
      九十三年偵字第五九二一號卷第四九至六八頁），而「林
      成祖等五堂號祭祀公業」土地之處分，須經「林成祖等五
      堂號祭祀公業」管理委員會委員三分之二及全體派下員二
      分之一以上之書面同意始得進行之事實，有「林成祖等五
      堂號祭祀公業」公業規約書附卷足憑（見九十三年偵字第
      五九二一號卷第一二五至一三五頁），並據證人即祭祀公
      業管理人丙○○證述：伊從六十幾年開始就在祭祀公業內
      ，到七十九年起擔任管理人，從沒有聽過祭祀公業土地要
      與人合建的事情等語詳實（見本院卷第九三頁背面），核
      與證人即祭祀公業委員林燮宗、林豐茂證述：祭祀公業未
      曾召開派下員會議討論合建案等情一致（見九十三年偵字
      第五九二一號卷第四一、四五頁），是被告於六十九年間
      與蘇學航就「林成祖等五堂號祭祀公業」土地所簽訂之合
      建契約，因不符「林成祖等五堂號祭祀公業」規約之處分
      程序，且未經祭祀公業派下員會議通過，是被告無法依據
      六十九年之合建契約與「林成祖等五堂號祭祀公業」合建
      之事實，首堪認定。
（二）次查，告訴人結識被告，並交付五百萬元予被告以受讓「
      林成祖等五堂號祭祀公業」土地合建權利之經過，業據證
      人即告訴人戊○○具結證稱：別人介紹認識被告，說要一
      起開發土地，伊去找被告的原因是因為祭祀公業有派下員
      ，委託蘇學航來進行，然後蘇學航要蓋工業住宅，但是因
      為法令不許可，就沒有繼續蓋，蘇學航就把權利轉給被告
      ，伊要去開發這土地，所以找被告來談，被告就安排伊去
      見祭祀公業管理人丙○○‧‧‧開始洽談土地開發的時候
      ，伊的股東有甲○○、丁○○與伊三個人，八十七年三月
      十六日有拿五百萬元給被告，是甲○○出三百五十萬元，
      伊出一百五十萬元，交付五百萬的原因是因為要將蘇學航
      移轉給被告的土地開發權利移轉到伊與股東名下等語綦詳
      （見本院卷第八三、八四頁），且有告訴人以甲○○名義
      與被告簽署之八十七年三月十六日合夥契約書在卷得參（
      見九十三年偵字第五九二一號卷第六九至七一頁），且被
      告亦坦承收受告訴人所交付五百萬元之事實（見本院卷第
      九四頁背面），是告訴人係為由被告處受讓「林成祖等五
      堂號祭祀公業」土地合建權利，而交付五百萬元予被告收
      受等情，業臻明確，而被告於六十九年間與蘇學航就「林
      成祖等五堂號祭祀公業」土地所簽訂之合建契約，因不符
      規約程序，且未經祭祀公業派下員會議通過，是被告無法
      依據六十九年之合建契約與「林成祖等五堂號祭祀公業」
      合建，業如前述，而參酌被告自承與該祭祀公業管理人丙○○甚為熟稔，並常前去該祭祀公業辦公室與丙○○洽談
      土地開發及土地買賣仲介，是被告就其於六十九年間與蘇
      學航所簽定之合建契約未經祭祀公業派下員會議通過，而
      無法據以合建乙節，自無不知之理，故被告佯稱可合建而
      致告訴人陷於錯誤，誤認被告於六十九年間與蘇學航所簽
      定之合建契約可與「林成祖等五堂號祭祀公業」合建，因
      而交付五百萬元予被告收受之事實，同堪認定。
（三）繼查，告訴人於八十七年三月十六日簽約時所交付以丁○○名義簽發之三百五十萬元支票中，雖有一百五十萬元支
      票退票，然該紙未兌現支票業由丁○○以臺支支票換回之
      經過，亦據證人丁○○到庭證稱：八十七年三月十六日簽
      約的時候，伊有開支票，但是因為有張（一百五十萬元）
      支票退票，所以甲○○要伊拿一百五十萬元臺支支票換回
      那張退票等語在卷（見本院卷第九一頁），復據被告坦承
      退票支票已由丁○○換回等語無訛（見本院卷第五二頁）
      ，故告訴人於八十七年三月十六日所交付之支票中雖有一
      百五十萬元退票，但嗣後既已以等額臺支支票換回，且被
      告亦已將換票而取得之一百五十萬元臺支支票提示兌現，
      顯見告訴人與被告間並無解除或終止八十七年三月十六日
      契約之情事，足認被告辯稱：告訴人所交付支票有退票，
      顯屬違約，伊有權收受該五百萬元保證金云云，要與事實
      不符。
（四）另查，被告雖又於本院審理時辯稱：八十八年底，伊與丁○○、甲○○在中和餐廳與祭祀公業管理人丙○○見面，
      約定以原本要合建的部分工業區土地約四千三百坪出售予
      甲○○，買賣總價金約二十餘億元，並約好八十八年十二
      月底簽約，但於簽約當日伊與丙○○依約到中和餐廳要簽
      約，但甲○○等人未依約前來，足認伊無詐欺取財犯意云
      云，惟八十八年間與丙○○會面之經過，被告於本院係供
      稱：在中和餐廳見面是談土地買賣的事情，買賣都已經在
      中和吃飯的時候談成了，連一坪的買賣單價都談好了，丙○○才去開派下員大會，當時也約定伊仲介的費用是一坪
      一萬元，派下員會議也通過了這件買賣的事情云云（見本
      院卷第五二、九二頁），然就與丙○○見面之經過，證人
      丁○○業已證述：伊見過丙○○二次，第一次是在丙○○
      板橋南雅南路的辦公室，被告向伊介紹丙○○是祭祀公業
      的管理人，只是禮貌性拜訪，主要是要確認是祭祀公業的
      管理人，第二次是在中和的餐廳，由甲○○、被告、丙○○等人談買賣，是買賣被告提到的祭祀公業的其他土地，
      買賣沒有談成，原因是條件沒有辦法談，主要是金額的問
      題‧‧‧該次聚會被告說是要一些公關費用，雖然被告沒
      有明示，但是討論的內容有講到公關費用的問題‧‧‧管
      理人丙○○完全沒有同意合夥合建房屋或買賣土地，當天
      也沒有達成任何協議等語明確（見本院卷第八九頁背面至
      九二頁），核與證人丙○○證述：被告有講要介紹他人來
      購買祭祀公業土地，被告要求伊出面，因為被告說賣方的
      人不出面買主不相信，所以就約在伊家附近見面，說要談
      一下買賣的條件，伊到場之後就把買賣的程序說明後，伊
      就離開了等語相符（見本院卷第九三頁），故足證被告辯
      稱：伊於八十八年已為告訴人及其合夥人談妥祭祀公業土
      地買賣，本件係告訴人方面違約，伊無詐欺取財犯意云云
      ，要難信實。
（五）再查，九十年十月間，被告再以工業廠房、辦公大樓難以
      出售，應保留住宅用地，放棄工業用地而更換合建契約為
      由，要求告訴人提供八十萬元運作打點費予祭祀公業管理
      人丙○○，告訴人乃於九十年十月二十七日下午，在臺中
      市○○路西餐廳，當面交付八十萬元現金予被告收受之事
      實，業據證人戊○○到庭證稱：伊確實在臺中市西餐廳有
      當面交付八十萬元現金給被告，被告跟伊講因為當初四千
      多坪土地賣給別人了，而且工業區現在也不景氣，所以想
      辦法要把住宅區土地拿回來，讓伊取得那二筆住宅區土地
      （即臺北市○○區○○段五小段第一五八、一五九地號土
      地），所以要八十萬元，被告要去跟祭祀公業談‧‧‧交
      付八十萬元時，伊向被告喊窮，所以被告又在當天拿回十
      萬元給伊等語無訛（見本院卷第八四頁背面、八五、八七
      、八九頁），而被告就曾收得告訴人所交付之現金八十萬
      元業於偵查中自承在卷（見九十四年偵緝字第五五三號卷
      第二三、三二頁），是告訴人係為取得上開二筆祭祀公業
      住宅用地而交付八十萬元現金予被告收受以供打點丙○○
      等情，亦堪認定。至告訴人以甲○○名義與被告簽署之八
      十七年三月十六日合夥契約書，雖於契約附註臺北市○○
      區○○段五小段一五八、一五九二筆地號土地由被告自行
      處理（見九十三年偵字第五九二一號卷第七十頁），則由
      該份八十七年三月十六日合約附註事項以觀，該二筆住宅
      區土地本即非告訴人與被告簽定之契約標的，是告訴人為
      求取得該二筆住宅區土地而交付八十萬元現金予被告，要
      與事理無違，被告執契約附註條款以資辯解，亦有誤會。
（六）又查，告訴人於九十一、九十二年間共計交付五百二十八
      萬元予被告之事實，為被告所自承在卷，並有第一商業銀
      行九十二年四月十五日二百萬元存款存根聯、臺北銀行九
      十二年二月十四日二十八萬元電匯單、被告之第一商業銀
      行第00000000000及第0000000000
      0號活期儲蓄存款往來明細表可資佐證（見九十三年偵字
      第五九二一號卷第八三、八四、八六至八八、九八、九九
      頁），而就告訴人交付款項之原因，被告已於偵查中自承
      ：告訴人叫伊去找丙○○，伊說要公關費，告訴人有去籌
      ，並把錢匯給伊等語在卷（見九十四年偵緝字第五五三號
      卷第三二頁），核與證人戊○○證述：九十一年九月十八
      日曾經交付三百萬元給被告，因為被告拿出與丙○○的協
      議書（按應係合建契約書），寫明同意這二個住宅區讓被
      告與祭祀公業來合建，而且上面有載明分配權利的比例，
      伊要被告把合建的權利轉讓給伊，被告說要去打點丙○○
      ，所以伊才交付三百萬元給被告，當時伊與被告有簽讓渡
      書，讓渡書是伊找人打字，伊拿空白的文件給被告，被告
      拿回給伊的時候，上面就有蓋丙○○及祭祀公業的印章，
      伊不知道是何人用印，伊拿三百萬元給被告後，請被告趕
      快去中山地政事務所申請測量鑑界，並請被告趕快交測量
      同意書給伊‧‧‧九十二年二月十三日農曆春節前，伊有
      交二十八萬給被告，因為沒有辦法鑑界，被告說派下員有
      意見，農曆春節要到了，所以伊拿二十八萬元給被告，要
      請他幫伊送禮給（祭祀公業）委員，要送禮這件事也是被
      告主動向伊提的，還說送禮之後，事情會比較快，九十二
      年四月二十五日伊有電匯二百萬元給被告，因為被告向伊
      說先前的三百萬元，委員不夠分，所以約一個禮拜後要到
      辦公室去辦手續，所以還需要二百萬元，所以伊才匯二百
      萬元給被告等語大致相符（見本院卷第八五、八六頁），
      然被告並未曾交付任何款項或年節禮物予祭祀公業管理人
      丙○○之事實，業據證人丙○○證述：八十六年到九十二
      年被告沒有致贈現金或任何春節禮物，也不曾於九十二年
      四月間就祭祀公業土地向地政事務所申請鑑界或同意交付
      使用同意書等語在卷（見本院卷第九三、九四頁），故被
      告於九十一、九十二年間係施用詐術，而詐得告訴人交付
      之五百二十八萬元，彰彰明甚，且被告另於本院審理時辯
      稱：中和吃飯後告訴人再給伊的錢（按即上開五百二十八
      萬元），是告訴人借錢給伊，與祭祀公業無關云云（見本
      院卷第九二頁），然被告於本院所為上開辯解，亦與被告
      於偵查中供稱：因為告訴人依契約該給伊的錢給的不夠，
      所以伊不願意請建築線給告訴人等語相互矛盾（見九十四
      年偵緝字第五五三號卷第二三頁），足認被告於本院所為
      辯解，要屬卸責之詞，委無可取。
（七）復查，被告提出之臺灣銀行及第一商業銀行存摺影本及第
      一商業銀行華江分行九十四年十一月十四日（九四）一江
      字第三一一號函（見九十四年偵緝字第五五三號卷第九一
      、九二頁、本院卷第六十頁），固可證明被告曾於九十一
      年九月十八日及九十二年四月十七日分別提領一百萬元現
      金，惟告訴人業已堅決否認被告曾於上開時間提領現金交
      付（見本院卷第八八頁背面），是被告之上開資金往來證
      明亦難援為有利被告之認定。
（八）第查，九十一年九月十八日記載「林成祖等五堂號祭祀公
      業」管理人丙○○與被告簽署之合建契約書（見九十三年
      偵字第五九二一號卷第七三至八一頁）、以及同日被告將
      臺北市○○區○○段五小段一五八、一五九二筆地號土地
      合建權利轉讓予告訴人之讓渡書（見九十三年偵字第五九
      二一號卷第八二頁），其上如附表編號三至六號所示印文
      均係偽造之事實，亦經證人丙○○證稱：（附表三至六號
      所示印文）不是伊的印章，要簽契約書時伊會用印鑑證明
      ，另外有一個章是發公文用的，且祭祀公業要經過委員會
      通過，派下員過半數同意，要附同意書，印鑑證明、戶籍
      謄本授權管理人，管理人才可以對外與人簽約等語詳實（
      見九十四年偵緝字第五五三號卷第一０六頁），且與證人
      林燮宗證述：伊於六十八年間擔任「林成祖等五堂號祭祀
      公業」管理委員會派下員，嗣於八十八年間擔任管理委員
      會副主委‧‧‧六十九年一月十四日祭祀公業管理人林跳
      委託林君穆與蘇學航簽署之合建契約書，未經提交祭祀公
      業管理委員會研議，亦未曾交由祭祀公業所屬營運組審查
      或進行處分籌備工作等語相符（見九十三年偵字第五九二
      一號卷第四十、四一頁），並與證人林豐茂證述：伊於七
      十九或八十年間起擔任「林成祖等五堂號祭祀公業」管理
      委員會委員，從未聽說過有將土地透過林君穆與蘇學航簽
      署合建情事，亦未曾聽說九十一年九月十八日由管理人丙○○與被告簽署合建契約之情事，且管理委員會亦未曾討
      論過該等相關情事互核相符（見九十三年偵字第五九二一
      號卷第四四至四六頁），且卷附之祭祀公業及其管理人之
      真正印文（見九十四年偵緝字第五五三號卷第一０九頁）
      ，就其撰刻筆風、字體與附表編號三至六號所示印文顯相
      迥異，尤其「業」及「俊」字以肉眼比對即可判斷與真正
      印文顯不相符，故附表編號三至六號所示印文均係出於偽
      造，洵堪認定。再者，九十一年九月十八日告訴人與被告
      在天成飯店洽談之經過，業據證人即建築師楊崇禎具結證
      稱：伊有隨同告訴人至天成飯店與被告會面，是談祭祀公
      業合建的事，在天成（飯店）時，因為合建契約沒有蓋祭
      祀公業管理人的章，所以被告要拿契約去蓋章，伊就去一
      家律師事務所等，後來告訴人就拿已經蓋好章的合建契約
      書上來等語綦詳（見九十四年偵緝字第五五三號卷第三九
      頁），再佐以被告亦不否認告訴人曾於九十一年六月間交
      付空白讓渡書，以及於九十一年九月十五日在天成飯店交
      付未蓋用附表編號三至六號所示印文之空白契約書（見九
      十四年偵緝字第五五三號卷第三九頁、本院卷第一０四、
      一０五頁），故參諸告訴人前揭證述取得該等文件之經過
      ，足認被告係於九十一年九月十五日至同年月十八日間某
      時，在臺灣地區不詳地點，利用不知情之成年人偽造附表
      編號一、二號所示印章後，即同時持以蓋用於合建契約書
      及讓渡書上，而偽造如附表編號三至六號所示之偽造印文
      ，並於九十一年九月十八日，在臺北市○○○路天成飯店
      內，持上開合建契約書及讓渡書交付予告訴人而行使之。
（九）末查，被告雖曾於九十二年二月十四日匯款六萬元至謝麗
      束帳戶，固有第一商業銀行彰化分行九十二年八月八日（
      九二）一彰字第一一八六號函附匯款申請書及同分行九十
      四年十一月十八日（九四）一彰字第二四四號函可佐（見
      九十三年偵字第五九二一號卷第一００、一０一頁、本院
      卷第六二頁），然查被告係因另在桃園與告訴人之友人有
      金錢借貸往來，乃匯款該六萬元等情，亦據告訴人證述在
      卷（見本院卷第八九頁），客觀上難認該六萬元係被告返
      還告訴人之款項。
（十）綜上所論，被告上開辯解，均係臨訟卸責之詞，均無足取
      ，本件事證明確，被告犯行洵堪認定，應依法論科。至被
      告與辯護人雖聲請傳喚證人甲○○到庭以資查明如何相信
      林跳所出具之文件為真實（見本院卷第九四頁），然林跳
      與蘇學航暨蘇學航與被告簽定之前揭合建契約，均因不符
      「林成祖等五堂號祭祀公業」規約程序，且未經祭祀公業
      派下員會議通過，是尚無法依據該等合建契約與「林成祖
      等五堂號祭祀公業」合建，業如前述，且告訴人與祭祀公
      業管理人丙○○見面之經過，業據告訴人及證人丁○○到
      庭證述詳實，是核無傳喚甲○○到庭之必要，附此敘明。
二、核被告所為，係犯刑法第二百十六條、第二百十條之行使偽
    造私文書罪及同法第三百三十九條第一項之詐欺取財罪。被
    告利用不知情之成年人偽造如附表一、二所示之印章，為間
    接正犯。被告偽造印章及持以蓋用而偽造印文，均係偽造私
    文書之階段行為，且其偽造私文書之低度行為，復為行使偽
    造私文書之高度行為所吸收，均不另論罪。其先後多次詐欺
    取財犯行，均時間緊接，且所犯罪名與構成要件復係相同，
    顯係基於概括犯意而為之，為連續犯，應論以一罪。被告同
    時偽造合建契約書及讓渡書，係一行為觸犯數罪名，為同種
    想像競合犯。被告所犯行使偽造私文書與詐欺取財二罪間，
    有方法目的之牽連關係，為牽連犯，應依刑法第五十五條從
    一重之行使偽造私文書處斷。爰審酌被告所詐得之金額達一
    千一百零八萬元、佯稱合建或支付打點及送禮費用之犯罪手
    段、對被害人及社會秩序所生危害、曾返還十萬元予告訴人
    、迄今仍未能與告訴人達成和解及於本院審理時未知坦認犯
    行之態度等一切情狀，量處如主文所示之刑，以示懲儆。末
    查，附表一、二所示之偽造印章雖未據扣案，然並無積極證
    據足認業已滅失，應併同附表編號三至六號所示之偽造印文
    ，均依刑法第二百十九條併予宣告沒收。
據上論斷，應依刑事訴訟法第二百九十九條前段，刑法第五十六
條、第二百十六條、第二百十條、第三百三十九條第一項、第五
十五條、第二百十九條，罰金罰鍰提高標準條例第一條前段，判
決如主文。
本案經檢察官林宗志到庭執行職務。
中    華    民    國    九十五    年    五    月  四  日
                        刑事第十四庭審判長法  官  吳靜怡
                                          法  官  李家慧
                                          法  官  劉煌基
上正本證明與原本無異。
如不服本判決，應於判決送達後10日內向本院提出上訴狀（應抄
附繕本）。告訴人或被害人如對於本判決不服者，應具備理由請
求檢察官上訴，其上訴期間之計算係以檢察官收受判決正本之日
期為準。
                                          書記官  林妙穗
中    華    民    國    九十五    年    五    月  四  日
附表
┌──┬─────────┬───┬───────┐
│編號│ 物品名稱         │數量  │備註          │
├──┼─────────┼───┼───────┤
│ 一 │ 偽造之「丙○○」 │一枚  │              │
│    │ 印章             │      │              │
├──┼─────────┼───┼───────┤
│ 二 │ 偽造之「祭祀公業 │一枚  │              │
│    │ 林成祖等五公業印 │      │              │
│    │ 」印章           │      │              │
├──┼─────────┼───┼───────┤
│ 三 │ 偽造之「丙○○」 │七枚  │附於九十一年  │
│    │ 印文             │（騎縫│九月十八日合  │
│    │                  │處六枚│建契約書（見  │
│    │                  │、簽章│偵字第五九二  │
│    │                  │欄一枚│一號卷第七三  │
│    │                  │）    │至八一頁）    │
├──┼─────────┼───┼───────┤
│ 四 │ 偽造之「祭祀公業 │一枚  │見偵字第五九二│
│    │ 林成祖等五公業印 │      │一號卷第八一頁│
│    │ 」印文           │      │              │
├──┼─────────┼───┼───────┤
│ 五 │ 偽造之「丙○○」 │一枚  │附於九十一年  │
│    │ 印文             │      │九月十八日讓  │
│    │                  │      │渡書（見偵字  │
│    │                  │      │第五九二一號  │
│    │                  │      │卷第八二頁）  │
├──┼─────────┼───┼───────┤
│ 六 │ 偽造之「祭祀公業 │一枚  │同上          │
│    │ 林成祖等五公業印 │      │              │
│    │ 」印文           │      │              │
└──┴─────────┴───┴───────┘
附錄
中華民國刑法第210條
(偽造變造私文書罪)
偽造、變造私文書，足以生損害於公眾或他人者，處 5 年以下有
期徒刑。
中華民國刑法第216條
(行使偽造變造或登載不實之文書罪)
行使第 210 條至第 215 條之文書者，依偽造、變造文書或登載
不實事項或使登載不實事項之規定處斷。
中華民國刑法第339條
(普通詐欺罪)
意圖為自己或第三人不法之所有，以詐術使人將本人或第三人之
物交付者，處5年以下有期徒刑、拘役或科或併科1千元以下罰金
。
以前項方法得財產上不法之利益或使第三人得之者，亦同。
前二項之未遂犯罰之。


司法院資訊處製作；財團法人民間司法改革基金會備份。
